【裁判字號】    94,訴,1030
【裁判日期】    950331
【裁判案由】    業務過失致死
【裁判全文】
臺灣基隆地方法院刑事判決              94年度訴字第1030號
公  訴  人  臺灣基隆地方法院檢察署檢察官
被      告  丙○○
選任辯護人  林麗珍律師
            徐正坤律師
被      告  丁○○
            壬○○
上列二人共同
選任辯護人  楊申田律師
            林宇文律師
上列被告等因業務過失致死等案件，經檢察官提起公訴（94年度
偵字第1285、1688號），本院判決如下：
    主  文
丁○○、壬○○從事業務之人因業務上之過失致人於死，各處有
期徒刑肆月，如易科罰金均以參佰元折算壹日，均緩刑伍年。
丙○○無罪。
    事  實
一、壬○○係華盛營造工程有限公司（下稱華盛公司）負責人，
    丁○○為華盛公司工地主任，均實際負責華盛公司業務之經
    營，為從事業務之人，且華盛公司及壬○○均為勞工安全衛
    生法所稱之「雇主」。緣行政院環境保護署將「基隆巿垃圾
    資源回收（焚化）廠續建統包工程」交由荏原製作所基隆巿
    垃圾資源回收（焚化）廠續建統包工程工地辦事處（下稱荏
    原製作所）承攬。荏原辦事處再將該工程之「垃圾傾卸區、
    貯存坑區土建工程」部分轉交由華盛公司承攬、將「垃圾吊
    車維修蓋及傾卸門真空百葉窗工程」部分轉交由旭椿輸送機
    有限公司（下稱旭椿公司）承攬。民國93年12月13日11時許
    ，旭椿公司在基隆巿培德路「基隆巿環保局垃圾焚化爐」工
    地，在3號閘門上方傾卸層區地面裝設真空百葉窗完成，其
    周圍原應設置護欄並用螺栓安裝固定於地面上，惟因其中一
    個真空百葉窗之護欄油漆塗料不足，無法將護欄及真空百葉
    窗邊框塗漆，是以先將未上漆之護欄放置在真空百葉窗旁之
    地面，預備隔（14）日再進行油漆及固定護欄於地面。旭椿
    公司之工地主任甲○○（同案被告業經其認罪，本院於95年
    3月8日宣判）明知該百葉窗下為6公尺深之滑槽，滑槽滑落
    後即為19.5公尺深之貯坑區地面，能注意竟未注意應設立警
    告標誌或標語提醒，僅以未固定之木板覆蓋在真空百葉窗上
    ，即收工離開，未料在不詳時間，該木板即遭不明人士由真
    空百葉窗上搬開，另放靠在牆上。93年12月14日8時許，丁○○至3號閘門上方傾卸層區地○○○道寬度為340公分）巡
    視，已知其中1個真空百葉窗（緊鄰通道內側裝設，長度300
    公分，寬度70公分）旁四周並無以螺栓安裝固定於地面上之
    護欄，上方亦無木板覆蓋在真空百葉窗上，原應設置之護欄
    放置於真空百葉窗旁之地面，覆蓋之木板則放靠在牆上，對
    於真空百葉窗之強度不明等情。丁○○、壬○○原應注意營
    造安全衛生設施標準（93年12月31日修正前）第19條：「雇
    主使勞工於高度二公尺以上之屋頂、橋樑墩柱及橋樑上部結
    構、橋台、開口部分、階梯、樓梯、坡道、工作臺、擋土牆
    等場所作業，應於該處設置護欄、護蓋或安全網等防護設備
    。但如使勞工佩掛有安全帶，並掛置於堅固錨錠、可供鉤掛
    之物件或安全母索等裝置，而無墜落之虞者，不在此限」、
    勞工安全衛生設施規則第224條：「雇主對於高度在二公尺
    以上之工作場所邊緣及開口部份，勞工有遭受墜落危險之虞
    者，應設有適當強度之圍欄、握把、覆蓋等防護措施」「雇
    主為前項措施顯有困難，或作業之需要臨時將圍欄等拆除，
    應採取使勞工使用安全帶等防止因墜落而致勞工遭受危險之
    措施」、同規則第281條第1項：「雇主對於在高度二公尺以
    上之高處作業，勞工有墜落之虞者，應使勞工確實使用安全
    帶、安全帽及其他必要之防護具」之規定；依當時施工情形
    ，丁○○、壬○○並非不能注意，竟疏未注意設置安全網及
    於工作場所上設置移動位置時可繫掛安全帶之安全母索，提
    供足夠長度之安全帶（實際安全帶僅有45公分至150公分長
    ），以置於堅固錨錠、可供釣掛之物件或安全母索等裝置上
    ，於同日上午8時15分許，華盛公司聘請之清潔工顏瑞利受
    指派至3號閘門上方傾卸層區真空百葉窗開口附近地面從事
    打掃及地面粉刷之前置作業時，因真空百葉窗開口周圍無警
    告標誌或護欄，且所佩帶之安全帶太短無法繫掛於3號閘門
    上方傾卸層區邊之欄杆而進行工作，真空百葉窗開口周圍亦
    無護欄可以繫掛身上佩帶之安全帶，而該寬約70公分之真空
    百葉窗上復未有任何木板、護蓋，開口部分下未設置安全網
    ，使顏瑞利在傾卸層內側向樓梯方向走動行經3號閘門上方
    的傾卸層地面清掃時，踏經真空百葉窗之開口處時，因真空
    百葉窗無法承受顏瑞利體重而踏穿百葉窗並因而墜落至傾卸
    層下方深度6公尺之滑槽上，再滑落至深度19.5公尺之儲坑
    區地面，使顏瑞利因此受有頭部外傷、顱內出血、肋骨骨折
    等傷害，經送醫急救，仍宣告不治死亡，因而發生勞工死亡
    之職業災害。
二、案經臺灣基隆地方法院檢察署檢察官自動檢舉偵查起訴。
    理  由
壹、被告丁○○、壬○○部分：
一、訊據被告丁○○、壬○○雖不否認有發生華盛公司僱用之勞
    工顏瑞利自真空百葉窗開口部分墜落而發生勞工死亡之職業
    災害一情，惟均矢口否認有業務過失致死之犯行，被告丁○○辯稱：「當天8點有開會，有作危害告知，當天工作地點
    真空百葉窗已裝設好了，旭椿公司沒有作護欄或警告標誌，
    以為現場是安全的，顏瑞利是直接踏上去要清潔，百葉窗無
    法載重，才會發生此事。」云云；被告壬○○辯稱：「顏瑞
    利踩穿百葉窗致死，是承作百葉窗的旭椿公司，未作警告標
    誌亦未告知伊公司的現場負責人，該百葉窗不能承載人的重
    量，才讓伊公司的清潔工作人員不慎踩空死亡。」云云。
  (一)按勞工安全衛生法第16條規定：「事業單位以其事業招人承
    攬時，其承攬人就承攬部分負本法所定雇主之責任；原事業
    單位就職業災害補償仍應與承攬人員負連帶責任。再承攬者
    亦同。」；同法第18條第2項規定：「事業單位分別交付二
    個以上承攬人共同作業而未參與共同作業時，應指定承攬人
    之一負前項原事業單位之責任（即指揮、協調、聯繫、調整
    、工作場所巡視及其他為防止職業災害之必要事項）」等意
    旨觀之，本件事業單位為行政院環保署，將工程交由荏原製
    作所（一級承攬人）承包，荏原製作所再同時將不同工程項
    目分由旭椿公司（垃圾吊車維修蓋及傾卸門真空百葉窗工程
    ）及華盛公司（垃圾傾卸區、貯存坑區土建工程）承攬，是
    旭椿公司與華盛公司同為再承攬人（二級承攬人），旭椿公
    司與華盛公司各自承包部分工程，於同一工作場所「共同作
    業」（勞工安全衛生法施行細則第24條），被害人顏瑞利又
    係華盛公司僱用之勞工，依前述規定意旨，華盛公司負責人
    壬○○及工地主任丁○○均責無旁貸，即應確實負起勞工安
    全之責。本件雖旭椿公司工地主任甲○○容有過失，惟被害
    人顏瑞利係華盛公司勞工，該傾卸層真空百葉窗區域亦為華
    盛公司勞工工作場所，則華盛公司自有設置安全設備及維護
    勞工工作安全之義務，合先敘明。
  (二)經查：
  (1)證人庚○○即事發當時任職華盛公司勞安工程師於本院審理
    時證稱：「百葉窗開口在華盛公司完成土木工程後，有在開
    口四周圍植約5分的鋼筋，橫向是用3至4分的鋼筋，再圍上
    警示帶，開口部分鋪上木板，木板用鋼釘固定，並在木板上
    噴漆寫字提醒注意。後來將該處交給旭椿公司施工，他們有
    在百葉窗旁邊設置欄杆，之後換華盛公司進去鋪地坪，華盛
    公司沒有對該處再作安全設施。」等語，顯見被害人顏瑞利
    墜落處之3號閘門上方傾卸層區地面真空百葉窗原本係一開
    口處，華盛公司並曾在其上加蓋木板以防止人員墜落，是丁○○、壬○○對此開口處有可能造成人員墮落之意外應有認
    識。
  (2)再依證人即同案被告甲○○在院證稱：「旭椿公司在案發前
    3、5天去施作真空百葉窗，開始施工時該處土木工程已完成
    尚未粉刷，旭椿公司只是將木板移開，把百葉窗裝在開口處
    ，裝妥後再將木板移回去開口處。案發前1天，該處有2個百
    葉窗，其中1個已經完全施作完畢，包括百葉窗及欄杆都安
    裝好，造成事故的百葉窗欄杆還沒有做好，因為前手在我施
    作前，開口處也只有用木板鋪設，沒有固定，也沒有其他警
    告或防護標誌，所以我也只是照原樣將木板鋪在百葉窗上方
    ，現場沒有任何安全索、安全網或可供掛勾的地方。」等語
    、被告丁○○於本院審理時自陳：「93年12月14日案發前約
    上午8時許，我有去現場看過，知道開口處已改為金屬板覆
    蓋物（真空百葉窗），旁邊沒有任何護欄，上面也沒有蓋木
    板，從外觀上看不出真空百葉窗厚度如何，也不知該百葉窗
    可否承受人員之重量，當天上午只有跟工人說要小心開口，
    沒有特別針對真空百葉窗去說明。」等語，並有案發現場照
    片14張在卷可參，堪認93年12月13日旭椿公司在3號閘門上
    方傾卸層區地面裝設真空百葉窗完成，惟其中1個真空百葉
    窗之護欄未固定於地面上，而係放置在真空百葉窗旁之地面
    ，以未固定之木板覆蓋在真空百葉窗上，且未設立警告標誌
    或標語提醒，嗣於93年12月14日8時許，被告丁○○至該處
    巡視時，已知上情，且真空百葉窗上之木板已遭移置而未覆
    於其上，其在對真空百葉窗強度不明，且同一地面樓層有另
    1 組真空百葉窗已架設護欄可供其對照，被告丁○○應認識
    被害人顏瑞利墜落之真空百葉窗尚未全部完工，仍屬開口，
    工作人員仍有墜落意外之可能性；況且隨著基隆巿垃圾資源
    回收（焚化）廠續建統包工程之進行，及工程分由數下游承
    包廠商分包，華盛公司對於3號閘門上方傾卸層區地面真空
    百葉窗開口部分，會隨著土木、粉刷、安裝設備等不同階段
    之工程進行，而將原本華盛公司以鋼釘固定之木板移動、改
    變等節，應有預知，在該真空百葉窗開口處未全部工程完工
    前，均有可能因工程進行而由開口處變成固定設備，或由固
    定設備變成開口處，被告丁○○、壬○○對於該真空百葉窗
    下為6公尺深之滑槽，滑槽滑落後即為19.5公尺深之貯坑區
    地面，早已明瞭，自應就此高度合計達25.5公尺之開口部分
    為必要之安全衛生設備或警告標誌。
  (3)復依證人乙○○、戊○即事發當時任職華盛公司清潔工均於
    本院審理時證稱：「事發當天真空百葉窗旁沒有護欄，也沒
    有警告標誌，早上有一般性的勞安講習，沒有針對真空百葉
    窗部分說明。身上都有佩帶安全帶。」等語，雖證人乙○○
    、戊○對於佩帶之安全帶長度說法不一，然綜合渠等所述，
    身上佩帶之安全帶長度約150公分至45公分，現場通道寬度
    為340公分，僅在通道外側有護欄可供鉤掛，於發生墜落之
    真空百葉窗開口並無任何護欄可供鉤掛，此有行政院勞工委
    員會北區勞動檢查所製作之華盛營造工程有限公司所僱勞工
    顏瑞利從事地面清潔作業墜落致死職業災害檢查報告書1份
    在卷可參，顯然華盛公司提供清潔勞工工佩帶之安全帶，長
    度跟本不足以應付在3號閘門上方傾卸層區地面從事地面清
    潔作業之需。
  (4)被告壬○○為華盛公司負責人，雇用顏瑞利從事清潔等雜工
    之工作，為勞工安全衛生法第2條第2項所稱之「雇主」；依
    同法第5條第1項第5款及勞工安全衛生設施規則第224條第1
    項、第232條、第281條、營造安全衛生設施標準第17條、第
    19條等規定，應設置有防止墜落之虞之作業場所引起危害之
    必要安全衛生設備或警告標誌，如使勞工在高度2公尺以上
    之開口部分及工作台等場所作業時，應設置護欄、護蓋或安
    全網等防護設備，或使勞工佩掛安全帶，並掛置於堅固錨錠
    、可供鉤掛之物件或安全母索等裝置，以保護施工人員之安
    全；而勞工顏瑞利工作場所，既有高度合計達25.5公尺之開
    口部分，即屬有墜落之虞之工作場所，而雇主壬○○及華盛
    公司負責該工地工程之工地主任丁○○，均疏未注意設置安
    全網、護欄、護蓋或安全母索等設備，且雖使勞工配戴安全
    帶，但未設置足可供鉤掛之物件、堅固錨錠，或提供足夠長
    度之安全帶，則被害人顏瑞利徒有安全帶亦無用途甚明。又
    被告丁○○為華盛公司工地主任，應注意勞工工作場所安全
    之維護與工作事項之指揮、統籌、監督等一切事項，竟疏未
    注意於被害人顏瑞利至傾卸層區真空百葉窗開口處附近之工
    作場所工作前，確認有墜落之虞之工作場所安全設施有無齊
    備，安全是否無虞，工作有無危險等事項，亦疏未於勞工工
    作時在現場確實指揮監督。
  (三)綜上，被告壬○○未為注意雇主應設置安全設備之義務，被
    告丁○○復未注意監督及指揮勞工施作，僅徒以已對被害人
    顏瑞利作工作前安全講習，及說明需配戴安全帶等為由，即
    欲卸免本身之過失責任，顯無理由可見。本件旭椿公司甲○○雖有疏失，然如華盛公司在自己勞工工作前，確實做好承
    攬雇主應設置之安全裝備，或確認工作場所安全設備不週之
    處，而加以補強，均足以避免本件憾事發生。此外，並有臺
    灣基隆地方法院檢察署相驗屍體證明書、驗斷書、相驗筆錄
    、行政院勞工委員會北區勞動檢查所94年2月18日勞北檢營
    字第0945001695號函、95年3月13日勞北檢營字第095100318
    6號函暨職業災害檢查報告書（含附件照片及談話紀錄影本
    ）各1份附卷可稽。從而被告壬○○僱用被害人顏瑞利在前
    述作業場所工作，被告丁○○為工地現場之工地主任，自應
    注意前揭有關勞工安全之規定，且依當時情形又無不能注意
    之情事，竟疏未注意，未予設置安全網、護欄、護蓋或安全
    母索等設備，亦未設置足可供鉤掛之物件、堅固錨錠，或提
    供足夠長度之安全帶，以防止墜落所生之危險，致被害人顏
    瑞利因墜落而死亡，其等顯有過失，同時該過失與被害人之
    死亡間並有相當因果關係。本件事證明確，被告丁○○、壬○○之犯行堪以認定，應予依法論科。
二、查被告壬○○為勞工安全衛生法所稱之「雇主」，且為事業
    經營之負責人，其在有墜落之虞之作業場所，違反勞工安全
    衛生法第5條第1項第5款規定，未設置適當強度、寬度之踏
    板或裝設安全護網，或使勞工確實使用安全帶、安全帽之必
    要防護具，致生同法第28條第2項第1款之死亡職業災害，核
    係犯勞工安全衛生法第31條第1項之罪及刑法第276條第2項
    之業務過失致人於死罪。被告丁○○則係犯刑法第276條第2
    項之業務過失致人於死罪。被告壬○○以1行為同時觸犯2罪
    名，應依刑法第55條想像競合犯規定，從1重之刑法第276條
    第2項之業務過失致死罪處斷（最高法院87年6月16日87年度
    第6次刑事庭會議決議參照）。本院審酌被告壬○○、丁○○就本件違反勞工安全衛生法相關規定之情節、致生勞工顏
    瑞利發生死亡職業災害之結果及犯罪後未坦承犯行之態度等
    一切情狀，分別量處如主文所示之刑，並均諭知易科罰金之
    折算標準，以資懲儆。末查，被告壬○○、丁○○前未曾受
    有期徒刑以上刑之宣告，此有臺灣高等法院被告前案紀錄表
    各1件可稽，其於發生職業災害後，已與被害人顏瑞利之家
    屬達成和解，賠償新臺幣360萬元，此有和解書影本1紙存卷
    可憑，被害人顏瑞利之子辛○○並到庭陳稱華盛公司已經履
    行賠償，則經此次偵審程序，被告2人應知所警惕而無再犯
    之虞，本院因認所宣告之刑，以暫不執行為適當，爰依刑法
    第74條第1款規定各併予宣告緩刑5年，用啟自新。
貳、被告丙○○部分：
一、公訴意旨以：被告丙○○係日商株式會社荏原製作所之工地
    經理，為從事業務之人。緣行政院環境保護署將「基隆巿垃
    圾資源回收（焚化）廠續建統包工程」交由荏原製作所承攬
    。荏原製作所再將該工程之「垃圾傾卸區、貯存坑區土建工
    程」部分轉交由華盛公司承攬、將「垃圾吊車維修蓋及傾卸
    門真空百葉窗工程」部分轉交由旭椿公司承攬。被告丙○○
    於事前並未以書面具體告知華盛公司及旭椿公司有關傾卸層
    地面真空百葉窗開口附近從事清潔及地面粉刷作業之工作場
    所環境、可能有踏穿地面之真空百葉窗及墜落之危害因素、
    應採取之安全衛生措施等事項，及應採取防止人員踏穿地面
    真空百葉窗及墜落之措施，再對於該作業有踏穿地面真空百
    葉窗及墜落之危害，原應善盡指揮、協調、連繫及調整等工
    作，對於華盛公司勞工從事該作業，應指導與協助該公司使
    勞工接受勞工安全衛生教育訓練等具體防止職業災害發生之
    必要措施，而依當時情況能注意卻疏未注意，未採取防止措
    施。詎93年12月14日8時15分許，華盛公司聘請之清潔工顏
    瑞利至傾卸層從事打掃及地面粉刷之前置作業時，在傾卸層
    內側向樓梯方向走動行經3號閘門上方的傾卸層地面清掃時
    ，因踏經地面上之真空百葉窗，該真空百葉窗無法承受顏瑞
    利身體之重量而墜落，顏瑞利摔落高達20餘公尺之貯坑區地
    面，經送醫急救，仍因頭部外傷、肋骨骨折、顱內、胸內出
    血傷重不治死亡，應論以刑法第276條第2項之業務過失致人
    於死罪嫌等語。
二、按犯罪事實應依證據認定之，無證據不得認定犯罪事實；又
    不能證明被告犯罪者，應諭知無罪之判決，刑事訴訟法第15
    4條第2項、第301條第1項分別定有明文。次按刑法上所稱之
    過失，係指行為人於無不能善盡其注意義務之情形下，違反
    其注意義務之情形而言；對於行為人並無注意義務之事項，
    即不得遽令其負擔刑事上之過失刑罰責任。因此，若並不參
    與現場指揮作業，倘若對於勞動場所之管理、監督在客觀上
    不能期待其隨時注意，則對於造成他人死亡之結果，亦難遽
    行論以刑法第276條第2項之刑責，最高法院89年度臺上字第
    6396號、91年度臺非字第10號判決意旨參照。
三、檢察官認被告丙○○涉犯業務過失致人於死罪嫌，主要係以
    行政院勞工委員會北區勞動檢查所94年2月18日勞北檢營字
    第0945001695號函附之顏瑞利從事地面清潔作業墜落致死職
    業災害檢查報告所認定之結論資為論罪依據。訊據被告丙○○瑞堅決否認有何犯行，辯稱：「本件工程已分別交由華盛
    公司及旭椿公司承攬，既已轉包予華盛公司及旭椿公司，則
    伊無須負勞工安全衛生法之雇主責任；且依荏原工地辦事處
    與華盛公司間之承攬契約，約定關於勞工安全衛生相關設備
    及措施應由承攬人華盛公司負責，本件意外事故應由承攬人
    華盛公司自負其僱工及施工人員之安全責任。縱認伊有應負
    注意之義務，伊亦已依法設置安全衛生體系、已依法提供防
    止墜落災害發生之必要安全設備、已於施工前告知施工應注
    意事項，是伊並無過失。縱認伊有過失，伊之行為與被害人
    之死亡並無因果關係，自難令伊負擔過失之責。」等情。
四、經查：
  (一)本件係行政院環境保護署將「基隆巿垃圾資源回收（焚化）
    廠續建統包工程」交由荏原製作所承攬。荏原製作所再將該
    工程之「垃圾傾卸區、貯存坑區土建工程」部分轉交由華盛
    公司承攬、將「垃圾吊車維修蓋及傾卸門真空百葉窗工程」
    部分轉交由旭椿公司承攬，而被害人顏瑞利則係受僱於華盛
    公司之勞工等事實，業據被告丙○○、丁○○、甲○○、壬○○供述一致，並有信誼機器工業股份有限公司（下稱信誼
    公司）與荏原製作所、華盛公司訂立之協議書影本可稽。按
   「事業單位以其事業招人承攬時，其承攬人就承攬部分負本
    法所定僱主之責任；原事業單位就職業災害補償仍應與承攬
    人員負連帶責任。再承攬者亦同。」，勞工安全衛生法第16
    條定有明文。本案既係荏原製作所將其承攬前開工程中之垃
    圾傾卸區、貯存坑區土建工程交由華盛公司承攬，則依前揭
    規定，華盛公司及被告壬○○自應就其承攬之工作部分負勞
    工安全衛生法第5條第1、2項所定之雇主責任，荏原製作所
    則係應負同法第17條之事業單位責任，此為本件首應釐清之
    爭點。
  (二)次查勞工安全衛生法第17條第1項規定：「事業單位以其事
    業之全部或一部分交付承攬時，應於事前告知該承攬人有關
    其事業工作環境、危害因素暨本法及有關安全衛生規定應採
    取之措施。」。荏原製作所將前開工程轉交予華盛公司承攬
    時，已明白約定該工程之安全及衛生事項均係由華盛公司負
    責，合約內並已載明本件工程施工時所應注意之安全措施，
    荏原製作所亦依法設置勞工安全衛生業務主管、管理員，訂
    定安全衛生工作守則，並實施勞工安全衛生教育訓練、並建
    立每日施工前會議機制，協調監督各分包廠商就其施工區域
    負責執行勞工安全衛生工作，此有協議書、工具箱會議記錄
    、施工危害因素告知單、工安協調會紀錄、協力商施工進度
    報告、監工日報表、施工人員名冊、安全衛生工作承諾書等
    影本附卷足憑。堪認荏原製作所已履行勞工安全衛生法第17
    條第1項所定之告知義務。
  (三)又勞工安全衛生法第18條第1項係規定：「事業單位與承攬
    人、再承攬人分別僱用勞工共同作業時，為防止職業災害，
    原事業單位應採取左列必要措施：一、設置協議組織，並指
    定工作場所負責人，擔任指揮及協調之工作。二、工作之連
    繫與調整。三、工作場所之巡視。四、相關承攬事業間之安
    全衛生教育之指導及協助。五、其他為防止職業災害之必要
    事項。」，此乃對事業單位與承攬人、再承攬人分別僱用勞
    工共同作業時，為防止職業災害，要求該事業單位採取該條
    項所列各款之必要措施，並非課事業單位所屬員工以上開義
    務。且上開法條所稱之「共同作業」，係指原事業單位將其
    事業之一部分交付承攬時，而與承攬人、再承攬人於同一時
    期，同一區域分別僱用勞工共同作業之謂，原事業單位如僅
    派員作規劃、監督及指導時，則非該條文所稱之共同作業（
    行政院勞工委員會81年1月11日〈81〉台勞安一字第30197號
    函參照）。本件荏原製作所將本件工程轉包予華盛公司承攬
    ，被告丙○○僅荏原製作所指派為本件工程之工地經理，被
    害人顏瑞利則為華盛公司所僱用之清潔勞工，其在本件工程
    負責清潔之工作，就此部分荏原製作所並未與華盛公司有「
    共同作業」之情事，亦難認有違反勞工安全衛生法第18條第
    1項情形可言。
  (四)本件之原事業單位為荏原製作所，被告僅係受僱於荏原製作
    所，經指派為工地經理，本身並非事業主或事業經營負責人
    ，非屬勞工安全衛生法第2條第2項所定之雇主，本件情形又
    係華盛公司及被告壬○○自應就其承攬之工作部分負勞工安
    全衛生法第5條第1、2項所定之雇主責任，荏原製作所僅應
    負同法第17條之事業單位責任，而縱使有違反勞工安全衛生
    法第17條規定時，僅應依同法第34條第2款規定予以行政處
    罰，並無刑事責任可言，荏原製作所與華盛公司又非「共同
    作業」，自難認被告丙○○對於華盛公司之員工於該工程工
    地內之作業安全負有共同防範之注意義務。末查本件危險事
    故之發生原因，係因被告丁○○、甲○○、壬○○違反勞工
    安全衛生法及業務過失行為所肇致，已如前述，質言之，被
    告即使事前已詳盡告知本件作業環境之相關安全重要事項，
    惟如被告甲○○未能在真空百葉窗開口處（下方為6公尺深
    之滑槽、滑槽滑落後即為19.5公尺深之貯坑區地面）設立警
    告標誌或標語提醒，亦未將木板覆蓋固定於地面；被告壬○○、丁○○未予設置必要之安全網、護欄、護蓋或安全母索
    等設備，亦未設置足可供鉤掛之物件、堅固錨錠，或提供足
    夠長度之安全帶，以防止墜落所生之危險，被告丁○○並於
    發覺墜落之真空百葉窗開口處未設置護欄予以善盡其注意義
    務，仍不免發生本件之危險事故；另被告丙○○即使未告知
    前述事項，然被告丁○○、甲○○、壬○○等人如能善盡前
    開注意義務，提供必要之安全設備及告知施工時應注意避免
    之危險因素，並在發覺施工地點安全設施不足時立即阻止或
    採取其他必要之安全措施，則仍不至於發生危險事故，是就
    客觀觀察，尚難認被告丙○○所為與被害人之死亡結果有相
    當因果關係，亦難令被告負業務過失致死刑責。
  (五)綜上所述，被告對於華盛公司之員工於該工程工地內之作業
    安全在法律上並無在場防範危險發生之注意義務，此外復查
    無其他足以證明被告如何違反其業務上之注意義務致發生本
    件危險事故之確切證據，自屬不能證明被告犯罪。
據上論斷，應依刑事訴訟法第299條第1項前段、第301條第1項，
勞工安全衛生法第31條第1項，刑法第11條前段、第276條第2項
、第55條、第41條第1項前段、第74條第1款，罰金罰鍰提高標準
條例第1條前段、第2條，判決如主文。
本案經檢察官己○○到庭執行職務。
中    華    民    國    95    年    3    月    31    日
                  刑事第三庭審判長法  官    王福康
                                  法  官    齊  潔
                                  法  官    何怡穎
以上正本證明與原本無異。
對於本件判決如有不服，應於收受送達後10日內，向本院提出上
訴書狀，上訴於臺灣高等法院，並按他造當事人之人數附具繕本
。
中    華    民    國    95    年    3    月    31    日
                                  書記官    李繼業
附錄所犯法條：
勞工安全衛生法第31條第1項
違反第5條第1項或第8條第1項之規定，致發生第28條第2項第
 1款之職業災害者，處3年以下有期徒刑﹑拘役或科或併科新台
幣15萬元以下罰金。
刑法第276條第2項
從事業務之人，因業務上之過失犯前項之罪者，處5年以下有期
徒刑或拘役，得併科3千元以下罰金。


司法院資訊處製作；財團法人民間司法改革基金會備份。
